---
title: "Analisis Clustering Concrete Compressive Strength Dataset"
author: "Riefan Abdul Hakim"
date: "`r Sys.Date()`"
output:
  pdf_document:
    toc: true
  html_document:
    toc: true
    toc_float: true
    theme: darkly
---

```{r setup, include=FALSE}
knitr::opts_chunk$set(echo = TRUE, warning = FALSE, message = FALSE)
```

# A. Pendahuluan
Dataset yang digunakan untuk analisis ini adalah Concrete Compressive Strength Dataset dari UCI Machine Learning Repository. Dataset dapat diakses secara publik pada tautan:

<https://archive.ics.uci.edu/dataset/165/concrete+compressive+strength>

Tujuan analisis dataset ini adalah untuk mengelompokkan karakteristik berbagai perlakuan dan jenis adukan beton berdasarkan komposisinya dengan menggunakan dua metode yaitu K-Means dan Hierarchical Clustering. Performa keduanya kemudian divalidasi dengan Silhouette Score.

# B. Persiapan & Pembersihan Data
Memuat package yang diperlukan
```{r library}
# Memuat library
library(tidyverse)
library(cluster)
library(factoextra)
library(readxl)
```

Membaca dan mengecek apakah ada data yang kosong
```{r read}
# Membaca data
data_concrete <- read_excel("Concrete_Data.xlsx")
summary(data_concrete)

sum(is.na(data_concrete)) # Cek apakah ada data kosong (NA)
```

Karena nama kolom yang didapat dari sumber dataset terlalu rumit maka kita akan sederhanakan agar mudah dibaca dan dieksekusi
```{r }
# Menyederhanakan nama kolom agar lebih mudah diolah
colnames(data_concrete) <- c("Cement",
                             "Blast_Furnace_Slag",
                             "Fly_Ash",
                             "Water", 
                             "Superplasticizer",
                             "Coarse_Aggregate",
                             "Fine_Aggregate", 
                             "Age",
                             "Compressive_Strength")
```

Buang variabel target karena kita akan melakukan unsupervised learning
```{r}
# Membuang variabel target (Compressive_Strength) 
df <- data_concrete %>% select(-Compressive_Strength)
```

Karena dataset memiliki rentang nilai (skala) yang sangat berbeda jauh kita akan scalling agar skala nya seragam
```{r}
# Scaling data (Sangat Penting untuk data beton ini!)
df_scaled <- scale(df)
```

# C. Menentukan Jumlah Cluster
Menentukan jumlah cluster yang optimal untuk dataset kita akan menggunakan  metode Silhouette untuk mencari nilai $k$ yang memberikan pemisahan paling rapi.
```{r, fig.height = 9}
fviz_nbclust(df_scaled, kmeans, method = "silhouette") +
  labs(subtitle = "Metode Silhouette untuk Menentukan k Optimal")
```

Berdasarkan grafik tersebut, dapat disimpulkan bahwa k optimal nya adalah 9.
```{r}
# k optimal = 9
k_optimal <- 9
```

# D. Clustering
## 1. K-Means Clustering
```{r}
set.seed(020) 
km_res <- kmeans(df_scaled, centers = k_optimal, nstart = 25)

# Visualisasi Hasil K-Means
fviz_cluster(km_res, data = df_scaled, geom = "point",
             main = "Visualisasi K-Means pada Data Adukan Beton", 
             ellipse.type = "convex")

# Menghitung dan menyimpan rata-rata Silhouette Score
sil_km <- silhouette(km_res$cluster, dist(df_scaled))
avg_sil_km <- mean(sil_km[, 3])
cat("Rata-rata Silhouette Score (K-Means):", avg_sil_km, "\n")
```

Hal yang bisa disimpulkan dari grafik ini adalah banyaknya tumpukan antar area cluster (misalnya cluster 3, 4, 5, dan 6 posisinya saling tabrakan). 


## 2. Hierarchical Clustering : Complete Linkage

```{r}
# Menghitung matriks jarak Euclidean
d <- dist(df_scaled, method = "euclidean")

# Membuat model Hierarchical Clustering : Complete Linkage
hc_res <- hclust(d, method = "complete")

# Memotong dendrogram sesuai jumlah cluster optimal
hc_clusters <- cutree(hc_res, k = k_optimal)

# Visualisasi Dendrogram
fviz_dend(hc_res, k = k_optimal, rect = TRUE, show_labels = FALSE, lwd = 0.1,
          main = "Dendrogram Hierarchical Clustering")

# Menghitung dan menyimpan rata-rata Silhouette Score
sil_hc <- silhouette(hc_clusters, d)
avg_sil_hc <- mean(sil_hc[, 3])
cat("Rata-rata Silhouette Score (Hierarchical):", avg_sil_hc, "\n")
```

Berdasarakan dendogram tersebut, data beton yang berada di dalam warna yang sama berarti mereka dikelompokkan ke dalam satu cluster yang sama karena karakteristik mereka mirip.

# Validation & Kesimpulan
```{r}
# Tabel Perbandingan
comparison <- data.frame(
  Metode = c("K-Means", "Hierarchical (Complete)"),
  Average_Silhouette = c(avg_sil_km, avg_sil_hc)
)
# Menampilkan hasil
comparison %>% arrange(desc(Average_Silhouette))
```
Berdasarkan tabel karena K-Means memiliki Silhouette Score lebih tinggi, metode K-Means terbukti lebih cocok untuk memetakan variasi komposisi beton dibandingkan Hierarchical Clustering.
